【裁判字號】    95,上易,1904
【裁判日期】    951027
【裁判案由】    偽造文書
【裁判全文】
臺灣高等法院刑事判決                95年度上易字第1904號
上  訴  人  臺灣臺北地方法院檢察署檢察官
被      告  甲○
上列上訴人因被告偽造文書案件，不服臺灣臺北地方法院94年度
易字第2202號，中華民國95年7月24日第一審判決（起訴案號：
臺灣臺北地方法院檢察署93年度偵字第21548號），提起上訴，
本院判決如下：
    主  文
上訴駁回。
    理  由
一、公訴意旨略以：被告甲○係設於臺北市○○區○○路財團法
    人臺北市老人基金會（下稱老人基金會）之執行長。老人基
    金會之業務運作由基金會收取社會大眾之捐款後，由甘家興
    、甘皓文、武強生、吳明來、何姿穎、李素珍、杜怡慧、李
    宇婷、鄒瑾、陳國安、馬秀蘭等人，持捐款對於貧苦無依之
    受助養者，發放敬老金及助養品，並就受助養者之居住狀況
    、健康情形及協助事項等登載於助養致送單上，再由被告就
    助養致送單為彙整，惟被告明知其對於受助養者如黃明元、
    陳朱雀、吳木連等人收取之敬老金數額並不知悉，竟於民國
    93年1月至6月間，在老人基金會內之助養致送單上，虛偽登
    載受助養者所受領敬老金之金額於助養致送單上，其中93年
    1月份均登載敬老金金額為新臺幣（下同）6千元，93年2月
    至6月份均登載敬老金金額為5千元。嗣於93年8月26日，臺
    北市政府警察局大安分局人員前往查察時，提供予查察之警
    員，足生損害於主管機關對老人基金會監督之正確性及黃元
    明、陳朱雀、吳木連等人，認被告涉犯刑法第216條、第215
    條行使業務上登載不實文書罪嫌。
二、按犯罪事實應依證據認定，無證據不得認定其犯罪事實，又
    不能證明被告犯罪者，應諭知無罪之判決，刑事訴訟法第15
    4條第2項、第301條第1項分別定有明文。又認定犯罪事實所
    憑之證據，雖不以直接證據為限，間接證據亦包括在內，然
    而無論直接證據或間接證據，其為訴訟上之證明，須於通常
    一般之人均不致有所懷疑，而得確信其為真實之程度者，始
    得據為有罪之認定，倘其證明尚未達到此一程度，而有合理
    之懷疑存在而無從使事實審法院得有罪之確信時，即應由法
    院為諭知被告無罪之判決，最高法院著有76年臺上字第4986
    號判例可資參照。另刑法第216條、第215條行使業務上登載
    不實文書罪，所行使之文書係以從事業務之人，明知為不實
    之事項，而登載於其業務上作成之文書，足以生損害於公眾
    或他人者，為構成要件。苟非從事該項業務之人，或所行使
    之不實文書不致對公眾或他人造成損害者，即不成立該罪。
三、本件公訴人認被告涉犯行使業務上登載不實文書罪嫌，無非
    係以同案被告甘皓文、武強生、吳明來、何姿穎、李素珍、
    杜怡慧、李宇婷、鄒瑾、陳國安、馬秀蘭之供述，證人黃明
    元、陳朱雀、吳木連、劉天賜（起訴書誤載為謝天賜）、邱
    盧足、高琮祐、唐皇（起訴書誤載為唐黃）、高世傳、曾興
    、簡俊賢於警詢中之證述、93年1月至6月助養致送單，及老
    人基金會93年11月2日（93）北市老人會字第11013號函等為
    主要論據。訊據被告堅詞否認有何偽造文書之犯行，辯稱：
    92 年9月起辭去老人基金會執行長職務，後來因為93年6月
    12 日老人基金會辦運動會才回來幫忙，與助養組業務無關
    ，因基金會目的事業活動支出要占全部支出百分之70，而當
    時我覺得基金會辦活動能力不足，所以想提高助養比例，只
    做助養，才影印助養致送單填載金額做評估，只做到93年6
    月，尚未完成，就與帳冊放在一起，後來警察來時，會計師
    誤將我做的那份交給警察，實際上社會局每年到老人基金會
    查帳，必須要有名冊、助養致送單正本、請款單正本。並沒
    有任何不法之動機或意圖等語。
四、按被告以外之人於審判外之言詞或書面陳述，除法律有規定
    者外，不得作為證據，刑事訴訟法第159條第1項定有明文，
    又被告以外之人於審判外之陳述，雖不符合同法第159條之1
    至第159條之4之規定，但經當事人於審判程序同意作為證據
    ，法院審酌該言詞陳述或書面陳述作成時之情況，認為適當
    者，亦得為證據，當事人、代理人或辯護人於法院調查證據
    時，知有第159條第1項不得為證據之情形，而未於言詞辯論
    終結前聲明異議者，視為有前項之同意，此觀諸同法第159
    條之5規定甚明。查本判決下列所引用之證人於警詢中之陳
    述屬於審判外之陳述，為傳聞證據，然被告迄至言詞辯論終
    結前未聲明異議，本院審酌上開證據資料製作時之情況，尚
    無違法不當及證明力明顯過低之瑕疵，認為以之作為證據應
    屬適當，故揆諸前開規定，認上揭證據方法均例外有證據能
    力，合先敘明。
五、經查：
（一）、就老人基金會發放助養品及敬老金的流程部分，證人即
        老人基金會助養組社工吳明來於警詢中證稱：發放敬老
        金及助養品是拿助養致送單給個案簽收，個案或家屬會
        以簽名、蓋章或手印方式簽收，有時候會將印章交給我
        們職員當場代蓋印章，沒有記載敬老金額，只有在助養
        致送單上敬老金及助養品欄位內打勾等語（偵查卷(一)第
        31至32頁），其於原審亦到庭結證稱：被告在92年間已
        離職，93年1月至6月是因辦理老人運動會回來幫忙。發
        放助養品及敬老金是社工、志工及工讀生，發放流程是
        致送單上面有寫明助養品名稱、數量，每個月送的不一
        樣，但每個人都一樣，敬老金的紅包袋是彌封的，上面
        有寫名字，沒有寫金額，發放回來之後，將案主身體狀
        況、訪視情形寫在致送單上，送到會計。敬老金的金額
        每個人不一定，有送到1、2萬元，有固定給的，也有視
        情況給的，是訪視回來後，將訪視結果交給主管武強生
        、鄒瑾會審，再決定給每個人的金額，決定後向秘書長
        甘玉玦呈報等語（見原審卷第33至35頁）。證人即老人
        基金會執行委員武強生於警詢中證稱：助養對象主要是
        在基隆市、台北縣市及南投縣。發放助養品時，是由助
        養者簽名、蓋章或捺指印的方式簽收，有時候請鄰居或
        里長轉交等語（偵查卷(一)第22頁），復於原審到庭結證
        稱：被告從頭到尾沒有接觸助養組業務，後來離職，每
        年老人運動會籌備期間有回來幫忙，助養組工作有部分
        是去送助養品及紅包，視訪視回來會審彙辦個案的需求
        來決定敬老金的金額及助養品的內容，主要是由我及鄒
        瑾來決定的。敬老金金額不一定，送去時還會視實際情
        況看敬老金是否需要給或是增加，所以金額不會先寫在
        紅包上。我們助養的老人有分Ａ、Ｂ、Ｃ三級，舉例而
        言，Ａ級的部分，如果老人的房子是租的，或是房子被
        小孩拿去貸款，我們會給予最低生活補助2萬元到1千元
        不等，差距很大，每3個月還會再會審一次。Ｂ級的是
        子女還有聯絡，敬老金沒有固定給，3節有給5百以上，
        但急難救助的金額就不一定。Ｃ級的老人是跟子女住，
        或是還有一點積蓄，我們過去問安，3節有時候會給助
        養品，視基金會的募款情況而定，經費如果寬裕的話三
        節會致送，如果沒有多餘的話，就只有定期問安及三節
        助養品等語。社會局查核時，由被告應社會局要求準備
        憑證，即使被告已離職，還是請他回來幫忙等語（原審
        卷第46至49頁）。證人即老人基金會執行委員鄒瑾亦到
        庭結證稱：拿到總金額的時候，會將金額分裝到紅包袋
        裡面，這時候並不會寫在致送單上面，發放回來之後，
        會用鉛筆註記在致送單上面，因為怕會發放錯，事後會
        將金額擦掉，被告從頭到尾沒有經手或干涉有關助養事
        務，我們工作習慣是層層上簽，跳過被告而直接給秘書
        長等語（原審卷第52至53頁）。核與證人即任職於老人
        基金會之社工何姿穎、杜怡慧、李宇婷、李素珍、陳國
        安、馬秀蘭等人就發放於助養品及敬老金的流程，分別
        於警詢中之證述情節互核相符，且證人武強生所提出93
        年1月至6月助養致送單原本確實並未填載金額可參（外
        放證物袋），顯然老人基金會關於發放助養品及敬老金
        之助養組業務，並非被告所承辦，而係由社工等人訪視
        個案後，將訪視結果送執行委員武強生、鄒瑾等人會審
        彙辦每位個案之發放金額，交由秘書長甘玉玦決定後，
        將致送金放入紅包內，連同助養品於發放後當場交受助
        養者於助養致送單上簽收；且助養致送單之內容除了請
        受助養者簽收助養品及敬老金外，尚有訪視社工填寫受
        助養者之訪視情形，助養致送單原本上並未填載金額。
        是被告一一影印助養致送單，當係為參酌每月之每張助
        養致送單上訪視結果所致，其辯稱：欲提高助養比例，
        而將助養致送單影印後填載金額後自行做評估，並未在
        助養致送單之原本上填寫金額等語，應堪採信。故公訴
        人認被告在其業務上所作成之助養致送單上虛偽填載不
        實金額，即與事實不符。
（二）、再者，依卷附老人基金會93年11月2日（93）北市老人
        會字第11013號函覆台北市政府警察局之說明所載：「
        因本會與台北市政府教育局合辦台北市第一屆老人運動
        會，於93年6月12日舉行，本會全體人員一直忙於運動
        會之籌辦，運動會後又延續善後工作，尚未完成上半年
        會內會計帳務。鈞局8月26日派員前來查察本會帳務，
        由於尚未整帳，以致錯誤提供作業人員含助養品之估算
        致送單影本。檢附正確致送單影本乙份，並備正本備查
        ，敬請惠予更正。」（偵查卷(四)第1頁）。可知，本案
        台北市政府警察局於93年8月26日前往老人基金會調查
        時，老人基金會誤送被告自行估算之助養致送單影本，
        並非故意行使不實之文書。是證人即受助養之黃明元、
        陳朱雀、吳木連、劉天賜、邱盧足、高琮祐、唐皇、高
        世傳、曾興及簡俊賢等人，雖均於警詢中就其接受老人
        基金會所發放之助養品及敬老金等情證稱：所接受之敬
        老金與員警所出示之助養致送單影本上填載之金額不符
        。然老人基金會發送個案之助養金額，係由執行委員武
        強生、鄒瑾依照社工訪視結果會審彙辦，再上簽由秘書
        長決定，與被告無關，已如前述，且被告所影印之助養
        致送單，均係已發放敬老金並交由受助養者簽收者，故
        不致對受助養者造成任何損害。再者，老人基金會之主
        管機關係台北市政府社會局，其每年派員至基金會查帳
        ，自當要求基金會出具名冊、助養致送單、統一發票、
        傳票等憑證原本以供查核，而公訴人所指之93年1月至
        6月助養致送單原本上均無金額之填載，且平時均置放
        於老人基金會（倉庫內），可供主管機關隨時查察，並
        無損害主管機關監督正確性之情形。故公訴人認被告所
        為足生損害於主管機關及受助養者，尚乏實據。
六、綜上所述，被告所為影印助養致送單填寫金額之行為，與刑
    法第216條、第215條行使業務上登載不實文書罪之構成要件
    不符，公訴人所舉之證據，自難以該罪相繩，此外，復查無
    其他積極證據足資認定被告有何行使業務上登載不實文書罪
    之犯行，不能證明被告犯罪，本院應為無罪判決之判決，原
    審因為被告無罪之判決，洵無不當，檢察官上訴猶執陳詞，
    以被告於助養致送單影本上所填載之金額確實與老人所收受
    之金額不符等情，業經證人黃明元、陳朱雀、吳木連、劉天
    賜、邱盧足、高琮祐、唐皇、高世傳、曾興、簡俊賢等人證
    述明確，再參照被告業已自老人基金會離職，若被告為作評
    估，只需得知老人之人數即可作評估，何需就致送單一張一
    張影印，再一張一張蓋上金額，被告辯稱係為自行評估而影
    印致送單影印填寫金額云云，顯與事實及常理不符云云，指
    摘原判決不當，非有理由，其上訴應予駁回。
據上論斷，應依刑事訴訟法第368條，判決如主文。
本案經檢察官沈世箴到庭執行職務。
中    華    民    國    95    年    10    月    27    日
                  刑事第八庭審判長法  官  鄭文肅
                                  法  官  陳國文
                                  法  官  江國華
以上正本證明與原本無異。
不得上訴。
                                  書記官  陳玉嬋
中    華    民    國    95    年    10    月    30    日


司法院資訊處製作；財團法人民間司法改革基金會備份。
